【裁判字號】    99,上訴,1969
【裁判日期】    991111
【裁判案由】    偽造文書等
【裁判全文】
臺灣高等法院臺中分院刑事判決        99年度上訴字第1969號
上  訴  人  台灣台中地方法院檢察署檢察官
被      告  乙○○
上列上訴人因被告偽造文書等案件，不服臺灣臺中地方法院99年
度訴字第2154號中華民國99年8月24日第一審判決（起訴案號：
臺灣臺中地方法院檢察署99年度偵字第8300號），提起上訴，本
院判決如下：
    主  文
上訴駁回。
    事  實
一、乙○○於民國99年3月初，經由姓名年籍不詳綽號「阿文」
    之成年男子介紹，得知真實姓名年籍不詳綽號「哥仔」、「
    肥肥」之成年男子等人所屬之詐欺集團係從事電話詐騙行為
    ，因缺錢花用，認有利可圖，乃參與該詐欺集團，接受指示
    從事假扮法務部檢察署科員向被害人取款之工作，而與真實
    姓名年籍不詳綽號「哥仔」、「肥肥」之成年男子及其餘姓
    名年籍不詳之詐欺集團成年成員，共同基於意圖為自己不法
    所有之詐欺取財、冒充公務員行使職權、行使偽造公文書及
    行使偽造特種文書之犯意聯絡，先由該詐欺集團內某不詳姓
    名年籍之已成年成員，在某不詳時間、地點，利用不知情之
    某姓名年籍不詳之成年刻印業者，偽刻「臺灣法務部檢察署
    印」之公印1枚，及以不詳方法偽造「法務部檢察署行政單
    位」識別證（其上載有單位：監管科、姓名：吳聖偉、職稱
    ：科員）1張後，即分別假冒健保局職員、臺北市政府警察
    局員警及臺灣臺北地方法院檢察署檢察官之名義，於99年4
    月1日13時許，撥打電話予丙○佯稱其健保卡和身分證遺失
    ，遭人盜用設立人頭帳戶洗錢，因涉嫌洗錢防治法等案件，
    須立即提領其帳戶內新臺幣（下同）53萬元現金，交付主任
    檢察官保管，以證明其並非洗錢共犯，嗣後會再與其聯絡將
    錢歸還云云，致丙○陷於錯誤，於同日15時30分許至臺中縣
    沙鹿郵局提領現金53萬元；同日上午7時30分許，該詐騙集
    團成員綽號「哥仔」之成年男子，即將該詐騙集團成年成員
    先前所偽造完成之上開公印1枚及識別證1張，在臺中縣大甲
    鎮某路上之「富都網咖」交付乙○○，並駕駛由不知情之劉
    彥宗向址設臺中市○○路○段125號「新飛馬有限公司」租借
    而來之車牌號碼5618-LM號自小客車，搭載乙○○及其不知
    情之兄長陳暐翔，一同先至臺中縣沙鹿鎮某便利超商收受該
    詐欺集團成員傳真之「臺北地方法院地檢署監管科98年度存
    字第681號」提存單及「臺北地檢署監管科收據」公文影本
    各1紙後（該詐欺集團仍留存供傳真用之偽造公文書原件，
    而乙○○所持交丙○收執者，係傳真影印之偽造公文書），
    即由乙○○持前開偽造之公印，在上開2紙偽造公文書上蓋
    印各1枚公印文後，再於同日16時30分許，一同駕車至臺中
    市○○鎮○○路與正順路口，由乙○○穿著該詐欺集團所提
    供之西裝1套及皮鞋1雙，並持上揭偽造完成之傳真公文書2
    張與丙○會面，乙○○即持先前綽號「哥仔」之成年男子所
    交付之「法務部檢察署行政單位」識別證，自稱係法務部檢
    察署科員「吳聖偉」取信丙○，再由綽號「哥仔」之成年男
    子撥打電話予丙○，致丙○誤信乙○○係法務部檢察署之公
    務員執行職務，而當面交付現金53萬元予乙○○，乙○○並
    將前揭偽造之傳真公文書2紙交付丙○而行使之，足生損害
    於臺灣臺北地方法院檢察署對於業務管理之正確性、法務部
    對於所轄人員管理之正確性及丙○之權益。得手後，綽號「
    哥仔」之成年男子即駕車載同乙○○及陳暐翔逃離現場，並
    至臺中市福祥公園將所詐得之財物交付該詐欺集團之成年成
    員，乙○○則當場分得2萬元之報酬。嗣丙○發覺有異報警
    處理，警方據報後清查路口監視器錄影帶，發現前開車牌號
    碼5618-LM號自小客車係「新飛馬有限公司」之出租車輛，
    而至「新飛馬有限公司」埋伏等候，果於翌日（即2日）17
    時50分許，當場查獲駕車前來歸還之乙○○，並於車內扣得
    如附表二所示之物，且警方亦在乙○○交付丙○之上開偽造
    公文書上採得乙○○之指紋，因而查獲上情。
二、案經丙○訴由臺中縣警察局清水分局報請臺灣臺中地方法院
    檢察署檢察官偵查起訴。
    理  由
一、傳聞證據之證據能力：按被告以外之人於審判外之陳述，雖
    不符刑事訴訟法第159條之1至第159條之4之規定，但經當事
    人於審判程序同意作為證據，法院審酌該言詞陳述或書面陳
    述作成時之情況，認為適當者，亦得為證據；當事人、代理
    人或辯護人於法院調查證據時，知有第159條第1項不得為證
    據之情形，而未於言詞辯論終結前聲明異議者，視為有前項
    之同意，刑事訴訟法第159條之5定有明文。被告、公訴人於
    原審對於丙○等人之證述及其他相關具傳聞性質之證據資料
    均表示沒有意見（原審卷第16-17頁），及被告於本院審理
    時對於丙○之證述及其他相關具傳聞性質之證據資料亦表示
    沒有意見（本院卷第26-27頁），且被告及公訴人迄於本院
    言詞辯論終結前均未聲明異議。本院審酌上開證據資料作成
    之情況，核無違法取證或其他瑕疪，且為證明本件犯罪事實
    所必要之重要關係事項，認為以之作為證據為適當，依刑事
    訴訟法第159條之5規定，應有證據能力。
二、上揭犯罪事實，業據被告乙○○於警詢、偵查、原審及本院
    審理時坦承不諱，核與告訴人丙○於警詢及偵查中指訴之被
    害情節（警卷第18-19頁、99偵8300卷第170-171頁）相符，
    並有下列證據可資佐證：(一)、告訴人所提供偽造之臺北地方
    法院地檢署監管科九十八年度存字第681號提存單及臺北地
    檢署監管科收據傳真影本各1紙（警卷第37-38頁），經臺中
    縣警察局清水分局鑑識人員在上開偽造公文書上採集指紋送
    內政部警政署刑事警察局鑑驗，經比對上開傳真之偽造公文
    書上之指紋與被告指紋卡片上左姆指之指紋相符乙節，亦有
    內政部警政署刑事警察局99年4月26日刑紋字第0990054556
    號鑑驗書、指紋照片、被告指紋卡片可稽（99偵8300卷第15
    6-158頁），(二)、在被告所歸還之租借車輛中復扣得如附表
    二所示之物，亦有臺中縣警察局清水分局搜索、扣押筆錄、
    扣押物目錄表、扣押物品收據、扣押物品照片附卷（警卷第
    21-30頁）。綜上，足見被告自白確與事實相符，應堪採信
    。是本件事證明確，被告犯行堪以認定，應依法論科。
三、論罪科刑：
(一)、稱公文書者，依刑法第10條第2項之規定，係謂公務員職務
    上製作之文書；次按刑法上偽造文書罪，係著重於保護公共
    信用之法益，即使該偽造文書所載名義制作人實無其人，而
    社會上一般人仍有誤信其為真正文書之危險，仍難阻卻犯罪
    之成立（最高法院54年臺上字第1404號判例要旨參照）。查
    本件卷附如附表一編號１、２所示之偽造之「臺北地方法院
    地檢署監管科九十八年度存字第681號」提存單及「臺北地
    檢署監管科收據」之文書，形式上均表明係由臺北地方法院
    檢察署所出具，其內容亦係表示有關洗錢防制法之案件偵辦
    情形，自係表彰該檢察署公務員本於其職務而製作之意，揆
    諸前開說明，堪認為偽造公文書無訛。至實際上臺北地方法
    院檢察署內部有無該單位、該檢察官，均與公文書之性質無
    涉。
(二)、按刑法所謂公印，係指公署或公務員職務上所使用之印信而
    言（最高法院22年上字第1904號判例要旨參照）；又按刑法
    第218條第1項所稱之公印，係指由政府依印信條例第6條相
    關規定製發之印信，用以表示公署或公務員之資格，即俗稱
    之大印及小官章而言。至其形式凡符合印信條例規定之要件
    而製頒，無論為印、關防、職章、圖記，如足以表示其為公
    務主體之同一性者，均屬之（最高法院89年度臺上字第3155
    號裁判要旨參照），被告持偽造之「臺灣法務部檢察署印」
    於前開偽造之文件上蓋用印文，該印樣式亦與政府機關關防
    （即俗稱大印）相符，顯係偽造公署製發之印信，以表示該
    公署之資格，揆諸前開說明，自屬偽造公印及公印文。
(三)、再「法務部檢察署行政單位」識別證（其上載有單位：監管
    科、姓名：吳聖偉、職稱：科員），由形式上觀之，已足表
    明係由法務部所製發，用以證明出示識別證者確屬在該機關
    任職服務之公務員，故應屬刑法第212條規定之特種文書。
(四)、核被告所為，係犯刑法第216條、第211條之行使偽造公文書
    罪、同法第216條、第212條之行使偽造特種文書罪、同法第
    158條第1項之冒充公務員行使職權罪及同法第339條第1項之
    詐欺取財罪。公訴意旨雖漏論刑法第158條第1項之僭行公務
    員職權罪及同法第216條、第212條之行使偽造特種文書罪之
    法條，惟起訴事實既已敘明此部分之犯罪事實，且與業經起
    訴之其他罪名有想像競合犯之裁判上一罪關係，為起訴效力
    所及，本院自應併予審理，附此敘明。又被告所屬之詐欺集
    團偽造公印，由被告蓋用前開公印偽造公印文之行為，均係
    偽造公文書之部分行為，且偽造公文書、特種文書進而持之
    以行使，偽造公文書及偽造特種文書之低度行為應為行使之
    高度行為所吸收，均不另論罪；冒用公務員官銜之低度行為
    為僭行公務員職權之高度犯行所吸收，亦不另論罪。被告所
    犯上開四罪，係一行為觸犯數罪名，為想像競合犯，應依刑
    法第55條規定從一重論以刑法第216條、第211條之行使偽造
    公文書罪。又被告與綽號「哥仔」、「肥肥」之成年男子及
    其他姓名年籍不詳之詐欺集團成年成員間，就上揭犯行有犯
    意聯絡與行為分擔，應論以共同正犯。
四、原審審酌被告並無前科（臺灣臺中地方法院檢察署刑案資料
    查註紀錄表、臺灣高等法院被告全國前案紀錄表各1份在卷
    可按），被告正值青年，竟不循正途賺取所需，卻利用一般
    民眾欠缺法律專業知識，對於法務部門及檢察機關案件進行
    流程不熟悉，暨民眾對於公務人員執行職務公信力之信賴感
    ，以非法方法圖謀不法所得，嚴重破壞國家公權力機關之威
    信，雖被害人僅有一人，然詐騙金額53萬元，造成被害人損
    失甚鉅，犯罪惡性非輕，惟念其犯後坦承犯行，已知悔改，
    且年少懵懂，智慮淺薄，易遭詐欺集團誘惑為犯罪之利用，
    觀其在詐欺集團中之角色係擔任車手，並非本案主要犯罪首
    腦等一切情狀，量處被告有期徒刑一年二月。並說明「上訴
    人用以詐欺取財之偽造、變造等書類，既已交付於被害人收
    受，則該物非屬上訴人所有，除偽造書類上偽造之印文、署
    押，應依刑法第二百十九條予以沒收外，依同法第三十八條
    第三項之規定，即不得再對各該書類諭知沒收」（最高法院
    43年臺上字第747號判例意旨參照）。本件傳真影印之偽造
    「臺北地方法院地檢署監管科98年度存字第681號」提存單
    及「臺北地檢署監管科收據」公文書影本各1紙，因業已交
    付被害人丙○收執，自非屬被告或共犯所有之物，無從逕予
    諭知沒收，然該2紙偽造公文書影本上偽造之「臺灣法務部
    檢察署印」公印文各1枚（共計2枚），及該偽造之公印1枚
    （如附表二編號１所示），不問屬於犯人與否，仍應依刑法
    第219條之規定諭知沒收之。再詐欺集團成年成員所偽造之
    「臺北地方法院地檢署監管科98年度存字第681號」提存單
    及「臺北地檢署監管科收據」原件，均為詐騙集團所有，且
    係供被告為前揭犯罪所用之物，雖未扣案，但查無其他積極
    證據足以證明均已滅失，仍應依刑法第38條第1項第2款宣告
    沒收；另如附表二所示之物，均為共犯詐騙集團所有，且係
    供被告為前揭犯罪所使用之物，亦應依刑法第38條第1項第2
    款宣告沒收；又扣案之行動電話機具1支（序號00000000000
    0000；含行動電話門號0000000000號SIM卡1枚），被告雖自
    承為其所有，惟辯稱係供自己私人所用，並未用以與該詐欺
    集團成員聯絡等語，復查無積極證據認係被告供本件犯罪所
    用之物，且非屬違禁物品，爰不併予宣告沒收。並適用刑事
    訴訟法第273條之1第1項、第299條第1項前段，刑法第28條
    、第216條、第211條、第212條、第158條第1項、第339條第
    1項、第55條、第219條、第38條第1項第2款，刑法施行法第
    1條之1之規定。經核其認事用法均無不合，量刑亦屬妥適，
    應予維持。檢察官上訴意旨略以被告正值青年，未尋正當職
    業，騙取被害人金錢，造成被害人損失，又未與被害人達成
    和解，填補被害人之損害，故原審對被告量刑一年二月過輕
    等語。惟查被告於本院審理時已與被害人達成和解，此有99
    年10月28日和解筆錄附於本院99年度附民字第200號案卷可
    稽，是檢察官上訴之理由已不存在，應認其上訴為無理由，
    應予駁回其上訴。
據上論結，應依刑事訴訟法第368條，判決如主文。
本案經檢察官甲○○到庭執行職務。
中    華    民    國    99    年    11    月    11    日
            刑事第六庭    審判長法  官  李  文  雄
                                法  官  陳  如  玲
                                法  官  蔡 王 金 全
上列正本證明與原本無異。
如不服本判決應於收受送達後十日內向本院提出上訴書狀，其未
敘述上訴理由者，並得於提起上訴後十日內向本院補提理由書 (
均須按他造當事人之人數附繕本)「切勿逕送上級法院」。
                                書記官  金  珍  華
中    華    民    國    99    年    11    月    12    日
附錄論罪科刑法條：
中華民國刑法第158條（僭行公務員職權罪）
冒充公務員而行使其職權者，處3年以下有期徒刑、拘役或5百元
以下罰金。
冒充外國公務員而行使其職權者，亦同。
中華民國刑法第211條（偽造變造公文書罪）
偽造、變造公文書，足以生損害於公眾或他人者，處1年以上7年
以下有期徒刑。
中華民國刑法第212條（偽造變造特種文書罪）
偽造、變造護照、旅券、免許證、特許證及關於品行、能力服務
或其他相類之證書、介紹書，足以生損害於公眾或他人者，處1
年以下有期徒刑、拘役或3百元以下罰金。
中華民國刑法第216條（行使偽造變造或登載不實之文書罪）
行使第210條至第215條之文書者，依偽造、變造文書或登載不實
事項或使登載不實事項之規定處斷。
中華民國刑法第339條（普通詐欺罪）
意圖為自己或第三人不法之所有，以詐術使人將本人或第三人之
物交付者，處5年以下有期徒刑、拘役或科或併科1千元以下罰金
。
以前項方法得財產上不法之利益或使第三人得之者，亦同。
前二項之未遂犯罰之。
附表一：
┌─┬────────────────────┬──┐
│編│物品名稱                                │數量│
│號│                                        │    │
├─┼────────────────────┼──┤
│１│「臺北地方法院地檢署監管科98年度存字第68│1張 │
│  │1號」提存單（原件）                     │    │
├─┼────────────────────┼──┤
│２│「臺北地檢署監管科收據」（原件）        │1張 │
├─┼────────────────────┼──┤
│３│傳真之「臺北地方法院地檢署監管科98年度存│1枚 │
│  │字第681號」提存單影本上偽造之「臺灣法務 │    │
│  │部檢察署印」公印文                      │    │
├─┼────────────────────┼──┤
│４│傳真之「臺北地檢署監管科收據」影本上偽造│1枚 │
│  │之「臺灣法務部檢察署印」公印文          │    │
└─┴────────────────────┴──┘
附表二：
┌─┬────────────────────┬──┐
│編│物品名稱                                │數量│
│號│                                        │    │
├─┼────────────────────┼──┤
│１│偽造之「臺灣法務部檢察署印」公印        │1枚 │
├─┼────────────────────┼──┤
│２│偽造「法務部檢察署行政單位」識別證（其上│1張 │
│  │載有單位：監管科、姓名：吳聖偉、職稱：科│    │
│  │員）                                    │    │
├─┼────────────────────┼──┤
│３│襯衫（含領帶）                          │1件 │
├─┼────────────────────┼──┤
│４│西裝褲                                  │1件 │
├─┼────────────────────┼──┤
│５│皮鞋                                    │1雙 │
├─┼────────────────────┼──┤
│６│印臺                                    │1個 │
├─┼────────────────────┼──┤
│７│公事包                                  │2個 │
├─┼────────────────────┼──┤
│８│行動電話機具（序號000000000000000；含行 │1支 │
│  │動電話門號0000000000號SIM卡1枚）        │    │
├─┼────────────────────┼──┤
│９│行動電話機具（序號000000000000000；含行 │1支 │
│  │動電話門號0000000000號SIM卡1枚）        │    │
├─┼────────────────────┼──┤
│１０│行動電話機具（序號000000000000000；含行 │1支 │
│  │動電話門號0000000000號SIM卡1枚）        │    │
├─┼────────────────────┼──┤
││行動電話機具（序號000000000000000；含行 │1支 │
│  │動電話門號0000000000號SIM卡1枚）        │    │
├─┼────────────────────┼──┤
││行動電話機具（序號000000000000000；含行 │1支 │
│  │動電話門號0000000000號SIM卡1枚）        │    │
├─┼────────────────────┼──┤
││行動電話機具（序號000000000000000；含行 │1支 │
│  │動電話門號0000000000號SIM卡1枚）        │    │
└─┴────────────────────┴──┘

司法院資訊處製作；財團法人民間司法改革基金會備份。
